【裁判字號】    91,訴,3726
【裁判日期】    921023
【裁判案由】    有關國防事務
【裁判全文】
臺北高等行政法院判決                            九十一年度訴字第三七二六號
                              .
    原      告  甲○○原名王.
    訴訟代理人  伍中元律師
                趙磁生律師
    被      告  國防部
    代  表  人  湯曜明部長）.
    訴訟代理人  乙○○
右當事人間因有關國防事務事件，原告不服行政院中華民國九十一年七月十八日院臺
訴字第○九一○○三五○九六號訴願決定，提起行政訴訟。本院判決如左︰
    主  文
原告之訴駁回。
訴訟費用由原告負擔。
    事  實
一事實概要︰
  原告主張其所有之潮生輪於民國（除西元外，下同）三十八年九月二十六日由高雄
  運貨至廣東汕頭，為駐守汕頭之洪之政部隊徵用，載運官兵開往南澳，嗣該輪於共
  軍進犯南澳時遭擊毀，曾於三十九年及六十九年請求，未獲賠償，乃於九十年四月
  二十三日再向被告請求補償，被告所屬後勤參謀次長室以九十年五月十一日（九○
  ）軸軏字第○○二五二五號函復，略謂本件請求權已消滅，不再受理個案申請，原
  告不服，提起訴願，訴願機關認上開後勤參謀次長室以業務單位名義否准人民依法
  申請事項，違反行政程序法規定，以九十年鎔鉑字訴字第○七六號訴願決定，撤銷
  上述處分，由被告另為適法處分。旋經被告於九十一年一月三日以（九一）軸軏字
  第○○○○二八號函復原告，歉難賠償（下稱原處分），原告仍難甘服，提起訴願
  ，經遭決定駁回，乃向本院提起行政訴訟。
二兩造聲明：
  (一)原告聲明：1.訴願決定及原處分均撤銷。
              2.被告應賠償原告新台幣（下同）二千五百七十萬九千元。
              3.訴訟費用由被告負擔。
  (二)被告聲明：駁回原告之訴及訴訟費用由原告負擔。
三兩造之爭點：
  原告主張其所有潮生輪於三十八年間確被徵用，依法應得向被告請求賠償，且原告
  先後於三十九年及六十九年請求賠償，請求權未罹時效，被告不得拒絕賠償，是否
  可採？
  (一)原告主張：
    1.查潮生輪係於三十八年九月二十六日由高雄運貨至汕頭，甫卸貨完畢，即被駐
      守汕頭之洪之政部隊上船，荷槍實彈令該輪即時運載公物、官兵駛往南澳，當
      時並未依法定程序發任何證明書，後因汕頭海關追查潮生輪下落，原告乃於同
      年十月向該部辦事處索取證明補辦海關手續，經廣東省第八區海上聯防指揮所
      汕頭通訊處開具三十八年十月十二日證字第十號證明書。該輪經徵用後即被南
      澳駐軍留為巡防之用，嗣共軍大舉進犯南澳島，當時國軍五十八師一部及廣州
      綏署第一挺進縱隊洪之政部，失利被俘，其中所載敵艇三艘，其中之一經訪查
      確為潮生輪。另原告委請福建廈門秋生律師事務所代向中共軍方查詢，據告：
      依檔案記載，共軍於一九五○年二月二十三日十七時發動攻擊，當日午夜二十
      四時佔領南澳島，俘虜國軍五十八師及廣州綏靖第一挺進縱隊官兵千餘人，擄
      獲軍火物資，除武器彈藥外，尚有潮生輪等電輪三艘，是潮生輪經國軍徵用及
      因作戰失利被共軍接收，確屬實在，何來發還之理？至廣東省第八區海上聯防
      指揮所及廣州綏署第一挺進縱隊，是否為國軍部隊，有無參與南澳島戰事，被
      告依其職權應可調查，縱該等部隊為戰區民防自衛隊或游擊部隊，其作戰亦應
      受國軍之指揮管制，其徵用民船載運官兵，仍屬軍事徵用之範疇，被告難以卸
      責。且按當時局勢，各地部隊徵用民間人力物力，不可能開具任何證明，此乃
      眾所週知之事，被告亦不否認。該部隊未依法定程序辦理徵用，應屬違法徵用
      ，基於憲法保障人民財產權本旨，被告依法應賠償原告損失。
    2.國家因公用或其他公益目的之必要，固得依法徵用人民之產，但應給予合理之
      補償，以填補其財產權被剝奪或其權能受限制之損失，故補償不僅須相當，更
      應儘速處理，方符憲法第十五條規定，人民財產權應予保障之意旨。原告於三
      十九年十二月上呈先總統蔣公，說明潮生輪被徵用經過，請求准予賠償，蒙批
      交被告核辦，其函覆意旨略以「潮生號電輪徵用及損失情形，本部無案可稽，
      惟在三十八年當時局動盪之際，此類事件自屬難免，以目前國家財力委實無法
      兼顧，所請各節，容後統籌計議」，基於對國家之信賴及深感當時國家經濟困
      難，未再提出。迨六十九年見我國經濟好轉，復呈請僑委會轉被告請求對於潮
      生輪案賜予賠償，被告以（六九）貫通八五四號函覆略以「本案恪於規定，目
      前無法滿足王君期求，惟望早日光復大陸，屆時本部當轉請廣東省政府查案辦
      理」。被告四十七年十月二十九日之公告，僅在中央日報刊載三天，原告旅居
      海外，依當時資訊及交通狀況，根本無從得知公告內容，被告明知原告求償有
      案，亦未善盡通知義務。況國家對於人民受憲法保障之財產權，非有法定原因
      ，並依法定程序，不得任意剝奪或限制，被告未經法律授權，逕以行政手段公
      告「逾期概不受理」，使人民財產權無從依法請求保護，非僅有違誠信原則，
      亦與憲法保障人民財產權之意旨不符。
    3.被告稱：國軍早年因軍事上緊急之需要，徵用民間物資，係遵「軍事徵用法」
      辦理，認原告依法應持有有徵用權者開具之「徵用證明書及受領書」，並以原
      告所檢具之廣東省第八區海上聯防指揮所汕頭通訊處證明書，非國軍所屬單位
      ，未能證明曾為國軍所徵用、徵用之時間及是否發還。按查軍事徵用法第四條
      固規定軍事徵用權限於三軍兵監以上單位之各級軍事首長或指揮官，惟依同法
      第十九至二十二條規定，其徵用程序係交付省行政長官或由省行政長官責令所
      屬市、縣行政長官自行或委託區長、鄉長、鎮長實施徵用，遇軍事危急並得逕
      行交付市、縣行政長官自行或委託區長、鄉長、鎮長實施徵用，遇必要時亦可
      交同業公會實施徵用，又依軍事徵用法施行細則第二十二條規定，在軍事作戰
      地區，軍需物徵用書由戰地司令官或戰區司令官核可之最高後勤機關或獨立作
      戰之師級以上指揮官簽發徵用書交付當地行政機關或戰地政務機構辦理。因此
      ，不論省行政首長或係市、縣等地方行政機關或戰地政務機構實施徵用，應均
      屬軍事徵用之範圍，要無疑義。原告所有之潮生輪於三十八年九月二十六日由
      高雄運載貨物至福建汕頭，即為廣東省第八區海上聯防指揮所強制徵用，載運
      五十八師官兵及公物開往南澳，因當時並未依法給予徵用證明書及受領書，後
      因汕頭海關追查潮生輪下落，原告乃於同年十月向該指揮所索取證明補辦海關
      手續，並經該指揮所查核屬實後，出具證明書，是潮生輪係屬軍事徵用，事證
      明確，被告以原告所檢具之廣東省第八區海上聯防指揮所汕頭通訊處證明書，
      非國軍所屬單位，未能證明曾為國軍所徵用，顯有誤會。
    4.被告以原告請求權因十五年不行使而消滅，資為抗辯。惟依民法第一百二十九
      條第一項第二款規定，消滅時效因承認而中斷，所謂「承認」乃義務人向權利
      人表示認識權利存在之觀念通知，又義務人既明知時效完成之事實而仍為承認
      行為，自屬拋棄時效利益之默示意思表示，且時效完成之利益，一經拋棄，即
      恢復時效完成前之狀態，義務人不得再以時效完成拒絕給付（最高法院五十一
      年台上字第一二一六號及五十年台上字第二八六八號判例參照），本件前於三
      十九年十二月上呈先總統  蔣公，蒙批交國防部核辦，國防部函覆「所請各節
      ，容後統籌計議」，基於對國家之信賴及深感當時國家經濟困難，未再提出。
      迨六十九年見我國經濟好轉，乃呈請僑委會轉國防部請求對於潮生輪案賜予賠
      償，復承國防部以（六九）貫通字八五四號函覆略以「本案恪於規定，目前無
      法滿足王君期求，惟望早日光復大陸，屆時本部當轉請廣東省政府查案辦理」
      。依前揭說明，其時效於被告通知達到原告時發生中斷效力，又時效中斷者，
      自中斷之事由終止時重行起算，民法第一百三十七條第一項定有明文，目前大
      陸既未光復，中斷之事由即未終止，時效未曾進行，應無時效消滅問題，被告
      以時效消滅抗辯，亦無理由。
    5.按人民因中央或地方機關對其依法申請之案件，予以駁回，認為其權利或法律
      上利益受違法損害者，經依訴願程序後，得向高等行政法院提起請求該機關應
      為行政處分或應為特定內容之行政處分之訴訟，行政訴訟法第五條第二項定有
      明文。又軍事徵用法第二十九條第一項規定：「應徵人因徵用所受之損害，除
      本法另有規定外，應賠償之。其損害，以現實直接者為限。賠償金額應參照徵
      用物之買賣或使用價格或勞力之代價定之。」，茲經委請聯豐造船廠股份有限
      公司等就潮生輪原貌造價估算，計需二千五百七十萬九千元，以此請求被告補
      償。
  (二)被告主張：
    1.國軍早年因軍事上緊急之需要，徵用民間物資，係遵軍事徵用法辦理，依據第
      四條、第六條及第十九條至第二十二條規定，國軍徵用民間物資必須由有徵用
      權者之軍事機關開具徵用書及受領證，不論「廣東省第八區海上聯防指揮所汕
      頭通訊處」是否作戰受國軍之指揮管制，如屬軍事徵用之事實，依法原告應持
      有有徵用權者開具之徵用證明書及受領書，原告所檢具之廣東省第八區海上聯
      防指揮所通訊處證明書，並非徵用民間船舶開具徵用書及受領證，無法證明軍
      事徵用事實、徵用時間及是否已歸還等。
    2.依據原告檢具資料顯示，被告曾於四十年受理本案，並電覆當事人：「軍事機
      關部隊徵用船隻依照規定，應報經本部核定，潮生號電輪徵用及損失情形，本
      部均無案可稽，惟在卅八年度當時局動盪之際，此類事件自屬難免，以目前國
      軍財力委實無法兼顧，所請各節容後統籌計議，目前歉難照辦」。被告隨後於
      四十七年統籌辦理三十八年至四十二年間，國軍使用民間船舶作戰損失賠償案
      ，以四十七年十月二十九日（四七）怡凱字第八二七號函公告，請各船舶所有
      人於四十七年十二月十三日前檢附交通航政機關填發之船舶登記、檢查、丈量
      、通航、國籍、產權等證書，暨使用單位之徵租借用與損失等各種原始文件，
      在上述限期內呈繳被告，逾期概不受理，並分別於四十七年十一月廿九、三十
      及十二月一日中央日報刊登消息。
    3.原告於被告當年統籌辦理賠償作業公告期限內，並未提出申請，遲於六十九年
      復提出陳情，被告當年函覆原告陳情之函覆公文，說明欄第一項已明確敘明：
      「本部經詳細查證，由於所提資料不夠完整，且內容含糊，本部實無法據以辦
      理補償」，並詳實列述無法賠償之具體原由，如：開具證明中所述徵用機關非
      國軍部隊、無法證明用後是否還船或毀損及檢附證明與當年本部辦理賠償資格
      不符等理由。有關回函末段：「惟望早日光復大陸，轉請廣東省政府查案辦理
      」乙節，則係因檢附證明中僅廣東省第八區海上聯防指揮所汕頭通訊處開據證
      明書，並非國軍所屬單位，所以願於光復大陸後協助轉請廣東省政府查辦。
    4.原告當年並未針對被告已明確函覆不符部分，再提出新事證，迄今再度請求賠
      償，所檢附資料與以往陳情資料均相同，對於怠於請求之權利，本應不予保護
      ；且依據民法第一百二十五條：「請求權，因十五年間不行使而消滅」，請求
      期間早已罹於民法第一百二十五條之時效。
    5.本件經查並無國軍當年徵用該船之檔案可稽，原告提出賠償之請求，自應負積
      極之舉證責任，即檢附相關佐證、證據以實其說，由於原告所檢具之廣東省第
      八區海上聯防指揮所通訊處非國軍單位，且資料未能證明曾為國軍所徵用、徵
      用之時間及是否發還等，自不能認其主張之事實為真實。
    理  由
一按「軍事徵用權，限於左列各長官行使之：一、陸、海、空軍總司令。二、軍政部
  長、海軍部長、航空委員會委員長。三、陸軍總司令、總指揮、軍長、師長、獨立
  旅旅長。四、海軍艦隊司令、分遣艦長、陸戰隊獨立旅旅長。五、要塞或要港司令
  。六、空軍區司令、指揮官。七、兵站總監。」「徵用由有徵用權者，簽發徵用書
  ，交付於省行政長官，由省行政長官酌量地方之供給力，令其所屬市、縣行政長官
  自行或委託區長、鄉長、鎮長實施徵用。直隸於行政院之市，徵用書應逕交付市行
  政長官，由市行政長官酌量地方之供給力，自行或委託區長實施徵用。」「有徵用
  權者，收到或占有徵用物後，應立即填發受領證，逕行或轉由徵用區域之行政長官
  交應徵人收執。徵用區域之行政長官或受託徵用者，應於應徵人交付徵用物時，發
  給臨時受領證。」為軍事徵用法第四條、第十九條、第二十四條第一項及第二項前
  段所規定。「應徵人因徵用所受之損害，除本法另有規定外，應賠償之，其損害之
  賠償，以現實直接者為限。」「對於應徵人因徵用所受之損害，應於填發徵用物受
  領證或徵用勞力證明書後三個月內賠償之，損害之程度不能即時確定者，其賠償金
  應於損害確定之日起三個月內發給之。但有徵用權者與應徵人另有約定者，依其約
  定。」復為同法第二十九條第一項前段及第三十五條所明定。又實務上及學者多數
  見解，認行政程序法施行前已發生公法上請求權之消滅時效期間，不適用行政程序
  法第一百三十一條第一項五年間不行使而消滅之規定，應依行政程序法施行前有關
  法規之規定，無相關法規規定者，類推適用民法第一百二十五條有關一般請求權十
  五年消滅時效期間之規定，惟時效完成之法律效力，發生權利消滅之效果，而非僅
  使債務人取得抗辯權，此因公法上之請求權性質使然，合先說明。
二本件原告主張其所有之潮生輪於三十八年九月二十六日由高雄運貨至廣東汕頭，為
  部隊徵用，載運官兵開往南澳，該輪於共軍進犯南澳時遭擊毀，於九十年四月二十
  三日請求補償，經被告函覆歉難賠償，原告不服，向行政院提起訴願，遭決定駁回
  ，復起訴主張其所有潮生輪於三十八年間確被徵用，依法應得向被告請求賠償，且
  原告先後於三十九年及六十九年請求賠償，請求權未罹時效，被告不得拒絕賠償，
  詳如其起訴狀事實欄所載理由等語。查本件原告請求賠償其所有潮生輪被徵用之損
  害，雖據提出潮生輪船舶登記證明書、船舶檢查證書副本、乘客定額證書副本、廣
  東省第八區海上聯防指揮所汕頭通訊處徵船證明書等資料影本為證。惟查依據首揭
  軍事徵用法規定，凡屬國軍徵用民間物力，必須由軍事機關開具徵用書及受領證，
  原告所檢附上開廣東省第八區海上聯防指揮所汕頭通訊處，非屬國軍單位，無法證
  明潮生輪曾為國軍所徵用，徵用之時間、以及徵用後是否毀損或發還，經被告遍查
  史料，亦無徵用該船之檔案可稽，又縱依原告所訴，其所有潮生輪於三十八年九月
  間被徵用，嗣於三十九年及六十九年先後請求未獲賠償，本次於九十年四月二十三
  日再向被告請求賠償。經核本次與前次請求時間已相距逾二十年，其請求權早已消
  滅，從而被告函復原告之歉難賠償，揆諸首揭規定及說明，自無不合，訴願決定，
  予以維持，亦無不妥，原告訴請撤銷訴願決定及原處分，暨請求被告賠償二千五百
  七十萬九千元，均無理由，應予駁回。
三又本件案情已臻明確，原告聲請囑託海基會向大陸地區調查潮生輪是否係被國軍徵
  用，以及請求向被告調閱相關資料，核無必要，併此明。
四據上論結，本件原告之訴為無理由，依行政訴訟法第九十八條第三項前段，判決如
  主文。
中      華      民      國    九十二    年      十      月    二十三    日
                            臺 北 高 等 行 政 法 院  第 一 庭
                                           審 判 長  法    官  王立杰
                                                     法    官  王碧芳
                                                     法    官  黃本仁
右為正本係照原本作成。
如不服本判決，應於送達後二十日內，向本院提出上訴狀並表明上訴理由，如於本判
決宣示後送達前提起上訴者，應於判決送達後二十日內補提上訴理由書（須按他造人
數附繕本）。
中      華      民      國    九十二    年      十      月    二十四    日
                                                     書 記 官  姚國華


司法院資訊處製作；財團法人民間司法改革基金會備份。
